臺灣高等法院高雄分院刑事判決　　 96年度上更(一)字第193號
上　訴　人　臺灣屏東地方法院檢察署檢察官
上　訴　人
即　被　告　乙○○
上列上訴人因竊佔等案件，不服臺灣屏東地方法院92年度訴字第
84號中華民國93年4 月15日第一審判決（起訴案號：臺灣屏東地
方法院檢察署90年度偵字第3095號），提起上訴，本院依簡式審
判程序判決如下：
    主  文
原判決關於乙○○部分撤銷。
乙○○共同意圖為第三人不法之利益，而竊佔他人之不動產，處
有期徒刑陸月，減為有期徒刑參月，如易科罰金，以銀元參佰元
即新臺幣玖佰元折算壹日，緩刑貳年。
    事  實
一、乙○○於民國84年5 月間為屏東縣內埔鄉東寧村村長，黃文
    瑞（業經本院以93年度上訴字第534 號判處有期徒刑6 月確
    定）則為東寧村所選出之內埔鄉鄉民代表，2 人明知坐落屏
    東縣內埔鄉○○段468 地號國有土地上，寬約4 公尺，分別
    連接勝利路底下下水道及龍頸溪之排水水道（下稱上開排水
    水道），係屬水利法第46條第1 項第4 款之洩水建造物，為
    將因興建內埔鄉○○路而拆除之土地公廟重新興建以供村民
    信仰及休憩，2 人竟基於共同意圖為第三人不法利益，並基
    於竊佔及毀損洩水建造物之犯意聯絡，於84年5 月間，未經
    水利主管機關許可，召集村民募款集資，並由黃文瑞僱用不
    知情之工人，將上開排水水道之洩水建造物，以土石填塞推
    平之方式予以毀損（未達釀成災害程度），再由乙○○負責
    於上開土地上興建「水口福德祠」廟宇，以此方式計竊佔屏
    東縣內埔鄉○○段468 地號國有土地面積222.73平方公尺（
    含鐵架蓋鐵皮及空地，如附圖Ｂ、Ｃ部分所示）。
二、案經屏東縣警察局內埔分局報請臺灣屏東地方法院檢察署檢
    察官偵查起訴。
    理  由
壹、程序方面
一、本件被告乙○○所犯係死刑、無期徒刑、最輕本刑為3 年以
    上有期徒刑以外之罪，渠於審理程序中就被訴事實為有罪之
    陳述，經審判長告知簡式審判程序之旨，並聽取公訴人及被
    告之意見後，本院認為適宜進行簡式審判程序，合先敘明。
二、按發現新事實或新證據者，縱不起訴處分已確定，仍得對於
    同一案件再行起訴，刑事訴訟法第260 條第1 款定有明文。
    又所謂新事實或新證據云者，祇須為不起訴處分以前未經發
    現，且足認被告有犯罪嫌疑為已足，並不以其確能證明犯罪
    為要件（最高法院23年上字第1754號判例意旨可資參照）。
    本件被告乙○○被訴竊佔罪嫌，前固經臺灣屏東地方法院檢
    察署檢察官偵查後，認系爭土地於70餘年前即遭東寧村村民
    佔用，僅係將佔用之方式由使用空地改造為建造廟宇，仍不
    失為繼續佔用，認告訴人之土地被佔用之時間已超過70年，
    其追訴權時效已消滅而偵查終結後，於85年8 月8 日以85年
    度偵字第3236號不起訴處分確定，業經原審調取該案卷宗核
    閱無訛，有該不起訴處分書1 份在卷可憑。惟於不起訴處分
    後，告發人甲○○在本案提出「水口福德祠」廟宇尚未興建
    前Ａ、Ｂ排水溝渠匯流於「水口福德祠」廟宇坐落地點之照
    片2 張，證明「水口福德祠」廟宇確是填塞溝渠整地後興建
    ，而排水溝渠顯然不可能自數十年前即遭私人竊佔使用，此
    部分並未在被告乙○○前案被訴竊佔案中顯現，亦未及經檢
    察官予以審酌，有不起訴處分書在卷可憑，是公訴人認告發
    人甲○○提出之「水口福德祠」廟宇興建前之照片係新事實
    、新證據而再行起訴，其起訴自屬合法。
貳、實體方面
一、訊據上訴人即被告乙○○（下稱被告）對前揭事實均坦認不
    諱，核與證人黃朝棟、黃增新、黃春生、黃文瑞、甲○○、
    黃喜貴、鐘俊泉、陳長宏、黃文貞、王榮塘、郭良豐、蘇超
    群、黃日雄、李國雄、雷坤浩證述情節相符，並經檢察官及
    原審法官依職權至現場勘驗屬實（見偵查卷第27頁勘驗筆錄
    、原審卷第42頁勘驗筆錄）。經本院向經濟部水利署函詢上
    開排水水道是否屬水利法第92條所稱之「水道」，該署函覆
    謂：「系爭廟宇係坐落於二排水溝匯流處，該二誹水溝於該
    處匯流後再流向龍頸溪，則該二排水溝應非屬行為當時（即
    84年5 月）水利法施行細則第16條之1 所稱之水道，而屬洩
    水建造物，即水利法第46條之水利建造物，故其應不適用同
    法第92條規定之『私開水道或私塞水道』，而應就其是否構
    成違反同法第91條之規定論處」，此有經濟部水利署96年7
    月30日經水綜字第09651181420 號函1 紙在卷可稽（見本院
    卷第43頁）。此外，復有財政部國有財產局臺灣南區辦事處
    89年1 月28日台財產南改第8900002258號函、89年3 月13日
    台財產南改第8900006932號函檢送東寧段468 地號國有土地
    實地勘查資料（見警卷第25至32頁）、國有土地勘（清）查
    表及使用現況略圖、屏東縣內埔鄉公所違章建築查報單、屏
    東縣政府建設局違章建築拆除通知單、下水道系統圖手繪圖
    、照片、土地登記謄本、屏東縣潮州地政事務所90 年7月6
    日90屏潮地一字第6545號函（檢附土地複丈成果圖）、勝利
    路拓寬設計圖、峻工圖、內政部營建署南區工程處92年4 月
    1 日營署南道字第0923301952號書函、92年10月02 日 營署
    南道字第0923307940號書函、屏東縣內埔鄉公所92年4 月4
    日屏內鄉建字第0920003179號函等件在卷可憑（見警卷第25
    至32頁、偵查卷第20至23頁、第27至29頁、第40至41 頁 、
    第43頁、第47至50頁、第56至58頁、第65至67頁、第96 至
    99頁、第100 至101 頁、原審卷第52至54頁、第56至60頁、
    第65至99頁）。被告之自白經查既與事實相符，自得採為論
    科之依據，事證明確，其犯行洵堪認定，應予依法論科。
二、核被告所為，係犯刑法第320 條第2 項竊佔罪、水利法第91
    條第1 項毀損洩水建造物罪。檢察官認被告係犯水利法第92
    條後段私設水道致生公共危險罪，尚有誤會，然本件之社會
    基本事實既然同一，本院自得逕予變更法條予以審理。被告
    與黃文瑞就上開犯行，有犯意聯絡及行為分擔，均應論以共
    同正犯（刑法第28條共犯修正施行前規定「2 人以上共同實
    施犯罪之行為者，皆為正犯」，修正施行後規定「2 人以上
    共同實行犯罪之行為者，皆為正犯」，修法後將完全未參與
    犯罪行為之實行之陰謀共同正犯及預備共同正犯刪除。而被
    告與黃文瑞對於上開犯行有犯意聯絡、行為分擔，屬實行之
    正犯，不論依修正前之刑法第28條，或修正後之刑法第28條
    之規定，均構成共同正犯，自不生新舊法比較之問題，應逕
    依修正後之刑法第28條，論以共同正犯）。被告上開所犯2
    罪間，有方法、目的之牽連關係，應依修正前刑法第55條牽
    連犯之規定，從一重之竊佔罪處斷（刑法第320 條第2 項竊
    佔罪之法定刑為5 年以下有期徒刑、拘役或5 百元以下罰金
    ；水利法第91條第1 項毀損洩水建造物罪之法定刑為5 年以
    下有期徒刑、拘役或科或併科3 千元以下罰金；因刑法有關
    罰金刑之規定業經行政院會銜司法院依罰金罰鍰提高標準條
    例第1 條之規定提高10倍，是刑法第320 條第2 項竊佔罪之
    罰金刑已由5 百元提高為5 千元，而水利法第91條第1 項毀
    損洩水建造物罪之罰金刑並未提高，仍為3 千元，比較結果
    ，自以刑法第320 條第2 項竊佔罪較重。又被告行為後，94
    年1 月7 日修正公布之刑法，自95年7 月1 日施行，修正後
    之刑法刪除第55條關於牽連犯之規定，本件被告所犯上開各
    罪具有牽連犯之關係，依修正前即行為時之規定，應從一重
    之竊佔罪處斷；依修正後之刑法既已刪除牽連犯之規定，則
    所犯上述各罪應依數罪併罰之規定分論併罰，比較新舊法之
    規定，修正後之規定並非較有利於被告，依刑法第2 條第1
    項之規定，應適用行為時之法律，即仍應適用修正前刑法第
    55條之規定論以牽連犯）。
三、原審據以論處被告罪刑，固非無見。惟查：(一)本件被告所為
    ，係犯刑法第320 條第2 項竊佔罪、水利法第91條第1 項毀
    損洩水建造物罪，2 罪間有牽連犯之裁判上一罪關係，應從
    一重之竊佔罪處斷。原判決認被告違反水利法部分不能證明
    犯罪，爰就此部分不另為無罪之諭知，尚有未洽。(二)被告犯
    罪時間，係在96年4 月24日以前，符合中華民國96年罪犯減
    刑條例第2 條第1 項第3 款、第3 條第1 項第15款所定減刑
    條件，應依法減其宣告刑二分之一，原審未及適用上開減刑
    條例予以減刑，亦有未當。被告上訴意旨認量刑過重，而指
    摘原判決不當，為無理由，檢察官上訴意旨認原判決就被告
    違反水利法部分不能證明犯罪，而不另為無罪之諭知，尚有
    未合，因而指摘原判決不當，為有理由，且原判決又有前揭
    (二)可議之處，自應由本院將原判決關於被告乙○○部分撤銷
    改判。審酌被告於行為時身為屏東縣內埔鄉東寧村村長，為
    將因興建內埔鄉○○路而拆除之土地公廟重新興建，竟竊佔
    國有土地及毀損洩水建造物，所為誠屬非是，惟其係基於供
    村民信仰及休憩之動機而重新興建土地公廟，並非圖謀一己
    私利，且被告業將上開排水水道中寬約1 公尺的排水管拿掉
    ，改作寬約4 公尺之水溝，直接將水導入大排，排水情形業
    已改善，足認其犯後已具悔意，並以實際作為填補損害等一
    切情狀，爰量處如主文所示之刑，並依法減其宣告刑二分之
    一，並就被告諭知易科罰金之折算標準，暨斟酌被告之年齡
    、犯罪情節、家庭狀況、經濟能力等情狀，就其所處之刑諭
    知如主文所示易科罰金之折算標準。被告行為時有效之刑法
    第41條規定「犯最重本刑為3 年以下有期徒刑以下之刑之罪
    ，而受6 月以下有期徒刑或拘役之宣告，因身體、教育、職
    業或家庭之關係，執行顯有困難者，得以1 元以上、3 元以
    下折算一日，易科罰金」；90年1 月4 日修正、同年月10日
    經總統公布施行、同年月12日生效之刑法第41條第1 項規定
    「犯最重本刑為5 年以下有期徒刑以下之刑之罪，而受6 個
    月以下有期徒刑或拘役之宣告，因身體、教育、職業、家庭
    之關係或其他正當事由，執行顯有困難者，得以1 元以上3
    元以下折算1 日，易科罰金。但確因不執行所宣告之刑，難
    收矯正之效，或難以維持法秩序者，不在此限」；而94 年1
    月7 日修正公布，於95年7 月1 日施行之刑法第41條第1 項
    則規定：「犯最重本刑為5 年以下有期徒刑以下之刑之罪，
    而受6 個月以下有期徒刑或拘役之宣告者，得以新臺幣1 千
    元、2 千元或3 千元折算一日，易科罰金。但確因不執行所
    宣告之刑，難收矯正之效，或難以維持法秩序者，不在此限
    」。按行為後法律有變更者，適用行為時之法律。但行為後
    之法律有利於行為人者，適用最有利於行為人之法律，刑法
    第2 條第1 項定有明文。茲比較上開行為時法、中間時法、
    裁判時法關於刑法第41條之易科罰金折算標準，應以90 年1
    月4 日修正、同年月10日經總統公布施行、同年月12日生效
    之刑法第41條第1 項規定（即中間時法），較有利於被告，
    則應依刑法第2 條第1 項前段，適用90年1 月4 日修正、同
    年月10日經總統公布施行、同年月12日生效之刑法第41條第
    1 項，修正前罰金罰鍰提高標準條例第2 條之規定，定其易
    科罰金之折算標準。又被告未曾受有期徒刑以上刑之宣告，
    有臺灣高等法院被告前案紀錄表1 份在卷可憑，其經此偵審
    程序，應知所警惕，諒無再犯之虞，本院因認對其所處之刑
    以暫不執行為當，爰參照最高法院95年5 月23日第8 次刑事
    庭會議決議，逕依修正後刑法第74條第1 項第1 款之規定，
    予以宣告緩刑2 年，以勵自新。
參、同案被告黃春生業經原審判決無罪確定，黃文瑞則經本院以
    93年度上訴字第534 號判處有期徒刑6 月確定，爰均不另論
    列。
據上論斷，應依刑事訴訟法第369 條第1 項前段、第364 條、第
299 條第1 項前段、第300 條、第273 條之1 第1 項，水利法第
91條第1 項，刑法第2 條第1 項、第11條前段、第28條、第320
條第2 項、第74條第1 項第1 款，修正前刑法第55條，90年1 月
4 日修正、同年月10日公布施行、同年月12日生效之刑法第41條
第1 項前段，修正前罰金罰鍰提高標準條例第2 條，刑法施行法
第1 條之1 ，中華民國96年罪犯減刑條例第2 條第1 項第3 款、
第3 條第1 項第15款，判決如主文。
本案經檢察官沈紹嘉到庭執行職務。
中　　華　　民　　國　　96　　年　　8　　月　　24　　日
                  刑事第七庭  審判長法  官 莊飛宗
                                    法  官 黃憲文
                                    法  官 孫啟強
以上正本證明與原本無異。
如不服本判決應於收受本判決後10日內向本院提出上訴書狀，其
未敘述上訴理由者，並得於提起上訴後10日內向本院補提理由書
狀（均須按他造當事人之人數附繕本）「切勿逕送上級法院」。
中　　華　　民　　國　　96　　年　　8　　月　　24　　日
　　　　　　　　　　　　　　　　　　書記官 黃富美
附錄本件判決論罪科刑法條：
刑法第320條：
意圖為自己或第三人不法之所有，而竊取他人之動產者，為竊盜
罪，處 5 年以下有期徒刑、拘役或 5 百元以下罰金。
意圖為自己或第三人不法之利益，而竊佔他人之不動產者，依前
項之規定處斷。
前2項之未遂犯罰之。
水利法第91條：
毀損或竊盜第46條、第51條之建造物或器材或其他水利設備者，
除限令修復或賠償外，處5 年以下有期徒刑、拘役或科或併科3
千元以下罰金。
因前項毀損或竊盜、以致釀成災害者，處 7 年以上有期徒刑；其
情節重大且危害多數人之生命財產者，處死刑、無期徒刑或10年
以上有期徒刑。
第 1 項之未遂犯罰之。
